【裁判字號】    97,訴,1555
【裁判日期】    980227
【裁判案由】    返還不當得利
【裁判全文】
臺灣士林地方法院民事判決              97年度訴字第1555號
原      告  乙○○
訴訟代理人  陳彥任律師
            辛○○
被      告  卯○○○
            庚○○
            寅○○
            丑○○
            子○○
                        樓
            癸○○
            壬○○
            丁○○
            己○○
                        樓
            巳○○
            午○○
            丙○○
            未○○
            甲○○
            戊○○○
            申○○
共      同  翁顯杰律師
訴訟代理人
被      告  辰○○
上列當事人間返還不當得利事件，本院於民國98年2 月13日言詞
辯論終結，判決如下：
    主  文
原告之訴及假執行之聲請均駁回。
訴訟費用由原告負擔。
    事實及理由
一、原告起訴主張：原告為坐落臺北市○○區○○段3 小段251
    、226 、227 地號土地（下稱：系爭基地），門牌號碼臺北
    市○○區○○街17巷11號3 樓之所有權人。原告所有，坐落
    系爭基地上之門牌號碼臺北市○○區○○街17巷11號3 樓房
    屋，面積為85.7205 平方公尺，占系爭基地上全部相關區分
    所有建物總面積2203.9172 平方公尺之3.8895% ，然原告就
    系爭基地按應有部分比例換算後，面積為90.0914 平方公尺
    ，占系爭基地總面積656 平方公尺之13.7334%，原告所有土
    地占系爭基地面積之比例，遠高於其所有房屋占全部區分所
    有建物總面積之比例。而被告等分別為坐落系爭基地上，如
    附表一所示房屋之所有權人，其等所有土地占系爭基地總面
    積之比例，均少於其所有房屋占全部區分所有建物總面積之
    比例，顯非公平。被告逾越系爭基地之應有部分比例而對系
    爭基地使用收益，致原告無法就系爭基地應有部分比例使用
    收益，自構成不當得利，而就其所受超過利益部分，應支付
    對價。故按被告等短少面積乘以系爭土地申報總價年息10%
    計算（詳如附表一所示），被告等自民國92年7 月1 日起，
    至97年6 月30日止（扣除於原告94年3 月30日至同年5 月31
    日止移轉與第三人之期間），計60個月，各負有如附表一欄
    11所示之不當得利；及自97年7 月1 日起至停止占用之日止
    ，每年亦應給付不當得利。系爭基地上之其他共有人被占用
    之土地面積共計114.6665平方公尺，而原告所有系爭基地被
    占用面積為64.5763 平方公尺，故原告被占用之比例為56.3
    166%，是被告所負之不當得利金額各應給付其中56.3166%予
    原告。從而，被告各應給付原告如附表二所示之不當得利金
    額，並自97年7 月1 日起至返還占用部分之日止，每年給付
    原告如附表二所示之金額。並聲明：(一)被告應給付原告如附
    表二所示之金額，及自各起訴狀繕本送達翌日起至清償日止
    ，按年息5%計算之利息。(二)被告應自各起訴狀繕本送達翌日
    起至停止占用系爭基地逾越被告等已登記應有部分範圍之日
    止，按年於7 月1 日給付如附表二所示之金額，並自同年7
    月1 日起至清償日止，按年息5%計算之利息。(三)就(一)、(二)項
    聲明，原告願供擔保，請准宣告假執行。
二、卯○○○、庚○○、寅○○、丑○○、子○○、癸○○、壬
    ○○、丁○○、己○○、巳○○、午○○、丙○○、未○○
    、甲○○、戊○○○、申○○以：被告取得如附表一所示之
    房地，分別係基於原始起造、買賣、拍賣、繼承及贈與等原
    因而取得。被告既為上開建物之區分所有權人及其基地之共
    有人之一，其使用系爭基地即非無法律上原因。而原告主張
    建物所有權人必須按其所有建物面積占各相關區分所有建物
    之總面積比例，分擔基地應有部分，被告逾越其權利範圍而
    使用系爭基地，然其並未具體主張其法律依據為何，其主張
    尚乏根據。又共有物之應有比例，首應由當事人或共有人協
    議約定，約定不成，才依比例定之。上開區分所有建物基地
    之應有部分比例，係由原地主與起造人合意約定，並登記於
    土地登記簿上，自有絕對之效力，原告因買賣而取得，亦應
    受其拘束，被告既係依原約定方式使用，並未逾越範圍，自
    無不當得利可言等語，資為抗辯。並聲明：(一)原告之訴及其
    假執行之聲請均駁回。(二)如受不利判決，願供擔保免予假執
    行。
    被告辰○○則以：一般人買受房地均信賴地政機關所登載之
    權利範圍，且房屋經流通後，再去探究原建築房屋時房屋面
    積與土地面積比，不但對善意第三人造成損害，亦影響房屋
    市場之流通。又原告所主張之公寓大廈管理條例第9 條第1
    項，係公布於被告買受房屋之後，依實體從舊之精神，應無
    溯及被告購屋時點之適用。縱認建物所有權人必須按其所有
    建物面積占各相關區分所有建物之總面積比例，分擔基地應
    有部分，然原告所提出之建物總面積是否包含所有系爭基地
    上之建物，尚非無疑。另原告所提附表一之建物總面積係包
    含共同使用持分，然共同使用部分應有部分亦非依專有部分
    比例登記等語，資為抗辯。並聲明：(一)原告之訴及其假執行
    之聲請均駁回。(二)如受不利判決，願供擔保免予假執行。
三、兩造不爭執事項：
    被告分別為如附表一所示房屋所有權人，其建物面積及就系
    爭基地之應有部分如臺灣臺北地方法院97年度訴字第5614號
    卷（下稱：北院卷）第13頁至第53頁建物、土地登記謄本所
    示。
四、按無法律上之原因而受利益，致他人受損害者，應返還其利
    益。民法第179 條前段定有明文。本件原告主張被告受有不
    當得利，係以被告逾越系爭基地之應有部分比例為使用收益
    ，致原告無法就系爭基地按應有部分比例使用收益，因而受
    有損害為其論據，惟：
  (一)按土地所有權，除法令有限制外，於其行使有利益之範圍內
    ，及於土地之上下。民法第773 條前段定有明文。次按各區
    分所有權人按其共有之應有部分比例，對建築物之共用部分
    及其基地有使用收益之權。但另有約定者從其約定。公寓大
    廈管理條例第9 條第1 項定有明文。是公寓大廈之區分所有
    權人就基地「上下」之使用收益，首重契約約定，如無契約
    約定，則依土地應有部分之比例，使用收益建築物之基地。
  (二)又共有人於與其他共有人訂立共有物分割或分管之特約後，
    縱將其應有部分讓與第三人，其分割或分管契約，於受讓人
    知悉或有可得而知有分管契約之情形，對於受讓人仍繼續存
    在（司法院釋字第349 號、48年臺上字第1065號判例意旨參
    照）。次按契約固須當事人互相表示意思一致始能成立，但
    所謂互相表示意思一致，不限於當事人直接為之，其經第三
    人為媒介而將當事人互為之意思表示從中傳達而獲致意思表
    示一致者，仍不得謂契約未成立。公寓大廈之買賣，建商與
    各承購戶分別約定，該公寓大廈之共有部分或其基地之空地
    由特定共有人使用者，除別有規定外，應認共有人間已合意
    成立分管契約。倘共有人已按分管契約佔有共有物之特定部
    分，他共有人嗣後將其應有部分讓與第三人，除有特別情事
    外，其受讓人對於分管契約之存在，通常即有可得而知之情
    形，而應受分管契約之拘束（最高法院96年度臺上字第2025
    號、91年度臺上字第2477號判決意旨參照）。區分所有建物
    之占有使用建築基地，於區分所有權發生之始，可認係區分
    所有人就區分所有建築物占用地面之共有基地以明示或默示
    方式成立分管契約，就基地為橫切之立體分管，即1 樓者使
    用地面，而2 樓以上者為使用各該樓層所占用基地所有權之
    一定立體空間，且間接以基地地面為支撐之分管使用（謝在
    全著，民法物權論上冊，92年7 月修訂2 版，第386 、387
    頁見解參照）。而此一分管契約，於基地應有部分受讓人明
    知或可得而知之情形，對於受讓人自有拘束力。
  (三)再依公寓大廈管理條例第4 條規定，區分所有權人除法律另
    有限制外，對其專有部分，得自由使用、收益、處分，並排
    除他人干涉。專有部分不得與其所屬建築物共用部分之應有
    部分及其基地所有權或地上權之應有部分分離而為移轉或設
    定負擔。依上開規定，各區分所有權人就土地上屬於專有部
    分之平面或立體空間，得自由為使用收益，乃為全體區分所
    有權人即基地共有人所明知，且基地應有部分所有權隨同建
    築物區分所有專有部分一併移轉時，基地應有部分受讓人即
    應認明知其所分管者，為建築物專有部分所占土地之平面或
    立體空間，並不得干涉他人所分管專有部分之土地平面或立
    體空間。
  (四)經查，兩造為坐落系爭基地建築物之區分所有權人，為兩造
    所不爭執，依原告所提建物登記謄本記載，該區分所有建物
    坐落於系爭土地，完成時間為69年12月31日，並於70年3 月
    4 日辦畢第一次所有權登記（北院卷第13-32 頁）。依上所
    述，於建築物完成時，系爭基地之各共有人間，即直接（如
    合建之地主）或間接經由建商媒介，就土地上各專有部分之
    空間，成立分管約定。且此一土地空間使用之分管約定，依
    區分所有建物坐落系爭基地之客觀情形，於原告94年6 月1
    日因夫妻贈與關係取得系爭基地應有部分（北院卷第41、47
    、53頁），或其配偶自前手取得系爭基地應有部分時，顯屬
    可得而知，依上開法條規定及說明，原告於系爭基地上區分
    所有建物仍存在之情況，自應受土地空間使用分管約定之拘
    束。又被告既係基於分管約定而使用系爭基地各自專有部分
    之空間，性質上屬債權契約之分管約定，即為其等各自占有
    使用之法律上原因，而無由成立不當得利。
五、至原告以公寓大廈管理條例第9 條第1 項、內政部函示及相
    關法院實務見解，主張區分所有建物所有人，須按其所有房
    屋占全部區分所有建物總面積之比例，分擔基地應有部分云
    云，惟：
  (一)公寓大廈管理條例第9 條第1 項係規定：「各區分所有權人
    按其共有之應有部分比例，對建築物之共用部分及其基地有
    使用收益之權。但另有約定者從其約定。」緣基地與建物乃
    各自獨立之不動產，是依此規定之文義，於契約未有約定之
    情形，係按基地「共有之應有部分比例」，對基地為使用收
    益，顯非原告主張之「按其所有房屋占全部區分所有建物總
    面積之比例」。實則，上開公寓大廈管理條例規定，主要係
    適用於建築物占用範圍以外之如法定空地之其他基地範圍，
    實務上因特定區分所有權人（通常為1 樓之區分所有權人）
    得以分管法定空地而配賦較高基地應有部分者所在多有，是
    「按其所有房屋占全部區分所有建物總面積之比例」計算各
    區分所有權人之基地應有部分，並非強制規定，仍以當事人
    約定為優先。區分所有建築物所占用之空間，其專有部分、
    共用部分各自存在使用之範圍，乃客觀可共見，得認為建築
    物部分之平面、立體空間，於基地共有人間皆有分管契約約
    定已如前述，否則，各樓層空間之利用各有利弊，除取得建
    築物專有部分區分所有權外，區分所有權人間尚需就各專有
    部分各自占有基地之平面或立體空間，另為土地空間之分管
    約定，與區分所有建物之本質實有未合。
  (二)次查，原告所列舉之內政部71年10月20日台（71）內地字第
    101985號函釋，係在處理區分所有「建築物」共用部分應有
    部分應如何登記之問題，與建築物基地無涉，且其登記比例
    ，亦係以當事人之協議為優先，協議未諧時，始擬制其建築
    物共用部分於建物登記謄本上之登記比例，尤不得據以推論
    依當事人協議內容所為登記，若與「各區分所有建物面積占
    各該相關區分所有建物之總面積之比」不符時，應有部分配
    賦不足之共有人，就配賦不足部分之使用收益即構成不當得
    利，否則即失當事人協議優先之意義。就此，內政部於臺灣
    高等法院94年度上易字第458 號事件函詢時，亦曾以94年11
    月8 日內授中辦地字第0940730204號函覆謂：「由於區分所
    有建物應分擔之基地應有部分，基於私權自治及基地權利種
    類（所有權、地上權），無法以條文明定，在實務上多由賣
    方（建商）決定分配比例，其計算方式約有：(一)以主建物面
    積之比例。(二)以總建物（含附屬建築物及公設）比例。(三)以
    銷售價格之比例，登記機關悉依當事人申請據以辦理登記」
    等語（見卷附臺灣高等法院94年度上易字第458 號判決網路
    列印資料），與原告主張顯有不合。又基地應有部分於當事
    人已有約定時，既係依私法自治原則處理，則可能性多樣，
    自無所謂區分所有建物「應」分擔之基地應有部分比例，自
    亦無不及應分擔比例而構成不當得利之問題。
  (三)原告所援引之臺灣桃園地方法院92年度訴字第1699號判決，
    業經前揭臺灣高等法院94年度上易字第458 號判決廢棄，駁
    回原告之請求，並經最高法院以96年度臺上字第961 號判決
    駁回原告就第二審判決之上訴確定。另原告援引之臺灣高等
    法院92年度上字第932 號判決，亦經最高法院以95年度臺上
    字第2063號判決廢棄，發回後經臺灣高等法院95年度上更(一)
    字第201 號判決駁回原告（請求不當得利）之上訴，再經最
    高法院以97年度臺上字第592 號裁定，駁回原告對第二審判
    決之上訴確定，前開2 事件確定判決所採見解，均與原告主
    張有所出入。甚且，原告所引用之最高法院90年度臺上字第
    78 號 判決見解，最高法院於其後相關連之95年度臺上字第
    2063號事件中並認：「依該事件第三審最高法院90年度臺上
    字第78號確定判決理由所載：『惟系爭土地共有人同意樂威
    公司在該土地上興建大樓完工後，僅將地下層停車場建物所
    有權登記為樂威公司，未將該建物應分攤之土地所有權應有
    部分一併移轉登記，致該公司之地下層停車場建物在無土地
    持分情形下，得以無償使用土地，彼等間債之關係性質如何
    ，及得否由樂威公司之後手承受，乃另一法律問題』云云，
    該事件就上訴人占有使用系爭土地之法律關係究竟為何，顯
    然並未判斷。」等語（見卷附最高法院95年度臺上字第2063
    號判決），是以，原告引用該判決之見解支持己見，亦非允
    恰。
  (四)原另舉最高法院91年度臺上字第36號判決意旨，重點在強調
    公寓大廈管理條例第4 條第2 項關於建物與基地應有部分應
    隨同移轉，且該事件中當事人間原即約定買方購買基地應有
    部分，係以所購房屋之主建物面積占該基地之比率計算，與
    本件情形顯屬有別。其所舉最高法院82年度臺上字第1669號
    判決，亦係買賣紛爭，該事件買賣標的為建物專有部分及坐
    落之基地應有部分，當事人間未約定應有部分比例時，為補
    充當事人真意所為解釋，與本件共有人就基地應有部分比例
    已明示並辦妥所有權登記之情形亦有不同，原告援引為其主
    張之佐證，尚非允恰。
六、從而，原告本於不當得利法律關係，訴請(一)被告給付如附表
    二所示之金額，及自各起訴狀繕本送達翌日起至清償日止，
    按年息5%計算之利息。(二)被告應自各起訴狀繕本送達翌日起
    至停止占用系爭基地逾越被告等已登記應有部分範圍之日止
    ，按年於7 月1 日給付如附表二所示之金額，並自同年7 月
    1 日起至清償日止，按年息5%計算之利息，為無理由，應予
    駁回。又原告之訴既經駁回，其假執行之聲請即失所依據，
    應併予駁回。
七、本件事證已臻明確，其餘兩造主張、陳述暨所提之證據，經
    審酌均與本院前揭判斷不生影響，爰不一一詳予論述，附此
    敘明。
八、據上論結，原告之訴為無理由，依民事訴訟法第78條，判決
    如主文。
中    華    民    國    98    年    2     月    27    日
                  民事第二庭  法  官  王本源
以上正本證明與原本無異。
如對本判決上訴，應於判決送達後20日內向本院提出上訴狀。
中    華    民    國    98    年    3     月    5     日
                              書記官  陳淑女


司法院資訊處製作；財團法人民間司法改革基金會備份。
